【裁判字號】    96,上,799
【裁判日期】    970604
【裁判案由】    確認本票債權不存在等
【裁判全文】
臺灣高等法院民事判決                   96年度上字第799號
上  訴  人
即被上訴人  甲○○
訴訟代理人  周建春律師
被上訴人
即上訴人    乙○○
訴訟代理人  溫光雄律師
上列當事人間請求確認本票債權不存在事件，兩造對於中華民國
96年7月13日臺灣板橋地方法院95年度訴字第2116號第一審判決
各自提起上訴，本院於97年5月21日言詞辯論終結，判決如下：
    主  文
原判決關於命上訴人甲○○給付超過新台幣壹佰壹拾肆萬參仟陸
佰零壹元及自民國九十五年五月二十九日起至清償日止，按年息
百分之六計算之利息部分，及該部分假執行之宣告，暨命上訴人
甲○○負擔訴訟費用之裁判均廢棄。
上開廢棄部分，被上訴人乙○○在第一審之反訴及假執行之聲請
均駁回。
上訴人甲○○其餘上訴駁回。
上訴人乙○○之上訴駁回。
第一審關於命上訴人甲○○負擔訴訟費用部分，及第二審訴訟費
用關於上訴人甲○○上訴部分，由上訴人甲○○負擔十分之九，
餘由被上訴人乙○○負擔。
第二審訴訟費用關於上訴人乙○○上訴部分，由上訴人乙○○負
擔。
    事實及理由
甲、程序方面：
    按「確認法律關係之訴，非原告有即受確認判決之法律上利
    益者，不得提起之」，民事訴訟法第247條第1項前段定有明
    文，此項規定依同法第463條之規定，亦為第二審程序所準
    用。亦即上訴人提起確認之訴，須其主張之法律關係存否在
    當事人間不明確，致上訴人之權利或其他法律上之地位有不
    安之危險，能以確認判決予以除去之必要，其在法律上始有
    受判決之利益（最高法院86年台上字第3050號判例意旨參照
    ）。本件被上訴人即上訴人乙○○（下稱乙○○）以上訴人
    即被上訴人甲○○（下稱甲○○）名義所簽發之本票，聲請
    原法院裁定准予強制執行，並經原法院95年度票字第10243
    號本票裁定准許強制執行，有該民事裁定影本1件附卷可稽
    (95年度板簡字第3483號卷宗第9頁)，乙○○得隨時以上開
    裁定為執行名義，聲請對於甲○○財產為強制執行，是以甲
    ○○有即受強制執行之危險，此等危險自得依確認判決加以
    除去，是甲○○提起本件確認之訴，自有確認利益，合先敘
    明。
乙、實體方面：
壹、本訴部分：
一、上訴人即被上訴人甲○○起訴主張：
  (一)乙○○與甲○○及訴外人許溢洋（原名為「許慶耀」）、
      許妙本係兄弟姐妹，民國84年父許文全過世後，乙○○與
      其餘弟妹間之繼承糾紛業已判決定讞，僅剩乙○○所有坐
      落於台北縣永和路2段55號6樓，及甲○○所有坐落於中和
      市○○街60巷14弄5號等兩棟建物，被繼承人許文全所積
      欠債權人台新國際商業銀行股份有限公司（下稱台新銀行
      ）之房貸共計約新台幣（下同）835萬元未償，致該兩棟
      建物遭台新銀行聲請假扣押之強制執行。乙○○與許溢洋
      感情不睦，深知甲○○與許溢洋姊弟感情交好，為讓許溢
      洋亦代其負擔前開台新銀行房貸，於95年5月29日先告知
      甲○○：
      其與台新銀行達成以350萬元和解並撤銷假扣押、塗銷抵
      押權之協議，其願負擔150萬元，要求甲○○負擔200萬，
      且其願意先付350萬元。甲○○旋即聯絡許溢洋上情，得
      其同意願資助甲○○200萬元予乙○○。兩造乃達成協議
      倘乙○○果能撤銷假扣押及暨塗銷台新銀行對甲○○前揭
      不動產最高限額抵押權登記，其願意負擔其中200萬元，
      並於抵押權塗銷後給付乙○○200萬元。乙○○要求甲○
      ○至代書林文傑（陽明聯合代書事務所）處辦理清償及塗
      銷抵押權等相關手續，並簽署切結書。乙○○又為避免甲
      ○○塗銷抵押權後不還款，要求甲○○另於本票上簽名及
      填寫金額放在代書處作為證明用。切結書內容雖與事實不
      符但與甲○○願負擔200萬元之金額無甚大礙，且200萬元
      確由乙○○代墊，甲○○乃於切結書上簽名，並於本票上
      發票人欄簽名及填寫金額，將本票交給代書保管。是以，
      系爭本票係附有「乙○○應負責清償台新銀行債務、撤銷
      台新銀行假扣押，暨塗銷台新銀行對甲○○所有位於台北
      縣中和市○○街60巷14弄5號不動產最高限額抵押權登記
      」條件之保證票，然迄今乙○○既未履行塗銷抵押權之條
      件，系爭保證本票之債權條件即未成就，本件系爭保證本
      票之債權即不存在。
  (二)乙○○與甲○○達成前開協議後，並未辦理塗銷抵押權登
      記，並要求甲○○先清償200萬元之80萬元，其才要去辦
      理塗銷抵押權登記，甲○○無奈遂於95年7月28日交付乙
      ○○80萬元。詎料，乙○○竟於收據上填寫：「茲收到許
      慶耀歸還乙○○代償台新銀行房貸債務新台幣350萬元之
      部分款項新台幣80萬元整無誤」，經甲○○質疑，乙○○
      表示因切結書寫是許溢洋債務，未免收據不連貫，只要80
      萬元金額對即可等語。豈料，乙○○於收到80萬元後不辦
      理塗銷，甲○○乃於95年8月4日偕同先生攜帶國泰世華銀
      行120萬元本行支票至乙○○處，表示願一次給付乙○○
      其餘之120萬元，要求乙○○交付塗銷抵押權之資料及返
      還證明用之本票，孰知，乙○○竟隱瞞其已聲請本票強制
      執行及假扣押等情，表示其願意收下120萬元支票，但要
      求甲○○或許溢洋再給付150萬元，始交付塗銷抵押權資
      料及系爭本票，甲○○予以拒絕。迨95年8月7日甲○○收
      到原法院准許本票強制執行之裁定，始知乙○○一開始以
      切結書、本票、收據等內容設計甲○○，並以之為脅，逼
      迫許溢洋另外再拿150萬元。
  (三)綜上所述，縱認甲○○對乙○○負有200萬元之借款債務
      ，惟甲○○業已提前清償其中80萬元債務，至於其餘120
      萬元，迨乙○○履行負責塗銷台新銀行對系爭房地最高限
      額抵押權登記之條件，並返還系爭本票之同時，甲○○自
      當償還之。爰先位請求(1)確認乙○○對於本院95年度票字
      第10243號民事裁定所載甲○○於95年5月29日所簽發，受
      款人為乙○○，票面金額200萬元之本票（下稱系爭本票
      ）債權不存在；乙○○應將系爭本票返還予甲○○。(2)乙
      ○○應給付甲○○80萬元。備位請求(1)確認乙○○對於本
      院95年度票字第10243號民事裁定所載甲○○於95年5月29
      日所簽發，票面金額200萬元，超過120萬元部分之本票債
      權不存在。(2)乙○○應辦理塗銷台新銀行對甲○○所有位
      於台北縣中和市○○街60巷14弄5號不動產最高限額抵押
      權登記。
   （原審判決駁回甲○○所提先位之訴，並就備位之訴判決確
    認乙○○就系爭本票於超過120萬元部分之本票債權不存在
    ，而駁回其餘之訴。兩造各就備位之訴敗訴部分提起上訴，
    至甲○○敗訴之先位請求部分，未據其上訴，自不在本院審
    理範圍，先予敘明。）
    並於本院聲明：
    (一)上訴聲明：
      1.原判決不利於上訴人之部分廢棄。
      2.廢棄部分，被上訴人應辦理塗銷台新銀行對上訴人所有
        位於台北縣中和市○○街60巷14弄5號不動產最高限額
        抵押權登記。
    (二)答辯聲明：駁回乙○○之上訴。
二、被上訴人即上訴人乙○○則抗辯如下：
  (一)訴外人許溢洋係兩造之弟弟，許溢洋於父親許文全在世時
      ，乘先父許文全中風行動不便之際，以先父許文全之名義
      向台新銀行貸款850萬元，並以先父所有坐落台北縣永和
      市○○段972地號，應有部分萬分之172及其上建物即門牌
      號碼台北縣永和市○○路66巷14號6樓設定抵押以供擔保
      ，而許溢洋即將該貸款拿去作為自己經商之用。
  (二)先父謝世後分割遺產時，所有繼承人達成協議，由許溢取
      得上開土地及建物，並承受該筆債務，詎許溢洋卻未清償
      此部分債務，致台新銀行取得執行名義聲請查封甲○○與
      乙○○之不動產，乙○○曾多次催促許溢洋趕快去償還台
      新銀行債務，但許溢洋卻置之不理，以致於違約金與利息
      越滾越多。乙○○因此向許溢洋與甲○○表示由乙○○出
      面與台新銀行洽商解決債務只要於95年5月底前一次償還
      350萬元即可勾消全部之貸款債務，但許溢洋卻表示其要
      到95年7月才有錢，因此許溢洋要乙○○先幫其代償，迨
      95年7月其再償還350萬元予乙○○。由於代償350萬元予
      台新銀行後對甲○○亦有利，乙○○因此要甲○○一起向
      他人借貸350萬元來代為償還台新銀行，但甲○○表示由
      乙○○出面借貸即可，其會負責其中的200萬元，如許溢
      洋不償還350萬元予乙○○，其會促使許溢洋給付，若許
      溢洋未於95年7月給付，則其願給付200萬元予乙○○，因
      而乃於95年5月29日由甲○○書立切結書、本票、授權書
      予乙○○，乙○○即向他人借貸350萬元來代償台新銀行
      之債務。
  (三)乙○○代償350萬元予台新銀行後，許溢洋卻僅於95年7月
      28日償還乙○○80萬元，其餘270萬元卻未償還。至95年8
      月4日晚間，甲○○謂受許溢洋之託，攜帶有120萬元支票
      及許溢洋預先繕就之協議書，內容大意為要乙○○承諾由
      其清償350萬元中，許溢洋只負擔200萬元，其餘150萬元
      許溢洋不負擔，乙○○也不可以向其他繼承人追訴請求負
      擔等云云，乙○○見此項協議書與先前承諾不符而拒絕簽
      字。且甲○○所執有者為國泰世華銀行新台幣120萬元本
      行支票，足證許溢洋所應提供200萬元予甲○○之資金已
      全數到位，由此亦足證甲○○稱訴外人高明輝自稱借款予
      其夫周安民80萬元，屬臨訟偽造無疑。何況乙○○、許溢
      洋兄弟間交惡，乙○○更不可能要代為負擔本應屬許溢洋
      應負責清償之貸款債務分文。所以依甲○○所書立之切結
      書、本票，甲○○對乙○○即負有200萬元的債務存在，
      甲○○起訴請求確認本票債權不存在與請求返還本票顯無
      理由。
  (四)甲○○已於原審自認係自己負擔200萬元之債務，並非保
      證許溢洋對乙○○之債務，自無民法第745條規定之適用
      ，其亦不得依民法第742條之1主張保證人之抵銷權。如甲
      ○○亦認定系爭貸款債務係許溢洋個人應負擔之債務，則
      依切結書之內容：「若有違誤，則任由乙○○先生處分求
      償之。」，又簽發系爭本票交上訴人執憑以行使權利，則
      依最高法院38年台上字第307號判例，被上訴人之先訴抗
      辯權應已經拋棄，不得更為主張。
    並於本院聲明：
    (一)上訴聲明：
      1.原判決關於確認乙○○對於系爭本票超過120萬元部分
        之債權不存在之部分廢棄。
      2.廢棄部分，被上訴人在第一審之訴駁回。
   (二)答辯聲明：駁回甲○○之上訴。
三、兩造不爭執之事實：
    乙○○、甲○○及訴外人許溢洋、許妙係兄弟姐妹，84年其
    等父親許文全過世後，乙○○所有坐落於台北縣永和路2段
    55號6樓（下稱永和路房地），及甲○○所有坐落於中和市
    ○○街60巷14弄5號（下稱大勇街房地）等兩戶房地，因被
    繼承人許文全積欠債權人台新銀行房屋貸款未償，致該兩戶
    房地遭台新銀行聲請假扣押強制執行。嗣乙○○於95年5月
    29日清償房屋貸款350萬元予台新銀行，經台新銀行向原法
    院民事執行處（下稱執行法院）撤回強制執行（86年度執全
    字第1036號併入95年度執字第10021號）。而甲○○則於95
    年5月29日出具切結書（下系爭切結書）及簽發系爭本票，
    保證向訴外人許溢洋追討代償台新銀行之200萬元予乙○○
    。其後乙○○則於95年7月28日收受80萬元。
四、兩造之爭點及論斷：
    甲○○主張系爭本票係附有「乙○○應塗銷台新銀行對甲○
    ○所有大勇街房地之抵押權登記」條件之保證票，故若認甲
    ○○依切結書對乙○○負有200萬元之債務（下稱系爭債務
    ），乙○○自應辦理塗銷大勇街房地之抵押權登記，又甲○
    ○已清償其中80萬元，其餘120萬元於乙○○履行條件成就
    並返還系爭本票之同時，甲○○始負給付之責等語。為乙○
    ○所否認，並以前揭情詞置辯。是本件兩造爭點為：(一)甲
    ○○對乙○○所負系爭債務有無以「乙○○應塗銷台新銀行
    對於甲○○所有大勇街房地之抵押權登記」為條件？(二)乙
    ○○所收受之80萬元是由甲○○所給付抑或許溢洋所給付？
    茲分別論述如下：
  (一)關於甲○○所負系爭債務有無以「乙○○應塗銷台新銀行
      對於甲○○所有大勇街房地之抵押權登記」為條件之爭點
      ：
    １、按解釋意思表示，應探求當事人之真意，不得拘泥於所
        用之辭句。解釋契約，固須探求當事人立約時之真意，
        不能拘泥於契約之文字，但契約文字業已表示當事人真
        意，無須別事探求者，即不得反捨契約文字而更為曲解
        （最高法院17年上字第1118號判例要旨參照）。本件上
        訴人甲○○主張其依系爭切結書所負之系爭債務附有「
        乙○○應塗銷台新銀行對於甲○○所有大勇街房地之抵
        押權登記」之條件乙節，既為乙○○所否認，甲○○就
        其主張附條件之權利障礙要件事實，自應負舉證之責任
        。
    ２、兩造之被繼承人許文全於82年10月27日向訴外人台新銀
        行借貸850萬元，並以台北縣永和巿竹林路66巷14號6樓
        之房地設定最高限額10,200,000元之抵押權予台新銀行
        。許文全於84年2月9日去世後，包括兩造在內之所有繼
        承人於94年3月10日遺產分割協議書中約定：「另台北
        縣永和市○○段972地號，地目：建，面積2592平方公
        尺，權利範圍1萬分之172，歸屬繼承人許慶耀（即許溢
        洋）取得持分1萬分之172，其演伸之義務亦歸屬之。」
        「另建號574號，台北縣永和市○○路66巷14號6樓及公
        設，歸屬繼承人許慶耀，取得持分全部，其演伸之義務
        亦歸屬之。」，嗣台北縣永和市○○路66巷14號6樓房
        地（下稱竹林路房地）於88年8月31日以「判決繼承」
        為登記原因，依上開約定移轉所有權登記予許溢洋名下
        。而台新銀行於86年4月8日以許文全積欠消費借貸款債
        務7,917,723元及利息、違約金尚未清償，聲請原法院
        以86年度全字第1134號民事裁定准予假扣押後，並以86
        年度執全字第1036號假扣押強制執行程序，查封乙○○
        所有之永和路房地；另於取得執行名義後，強制執行扣
        押乙○○之薪資並收取551,859元。嗣經許溢洋於89年
        11月15日以出售上開竹林路房地之價款600萬元清償後
        ，仍積欠台新銀行借款本金61,122,069元及利息、違約
        金。台新銀行乃於95年3月20日持原法院93年度執字第
        35810號債權憑證為執行名義，以兩造及訴外人許溢洋
        為債務人，聲請執行法院查封甲○○所有之大勇街房地
        。其後經乙○○於95年5月29日給付350萬元予台新銀行
        ，台新銀行於同日出具清償證明、抵押權塗銷同意書予
        乙○○，並於同年月30日撤回上開強制執行程序（86年
        度執全字第1036號併入95年度執字第10021號）。兩造
        並於95年5月29日達成協議，由甲○○簽發系爭本票及
        簽立切結書予乙○○等情，有切結書影本1紙、系爭本
        票影本1紙、房貸結清存條暨台新銀行清償證明影本2紙
        、台新銀行撤回假扣押強制執行聲請狀影本1紙、抵押
        權塗銷同意書影本1紙、建築改良物登記簿謄本2紙、台
        新銀行債權明細表、遺產分割協議書附卷可稽（見原法
        院95年度板簡字第3483號卷頁10-15，原審卷頁33-35、
        47、54、79、80及本院卷頁59），並有原法院89年度訴
        字第662號、本院89年度上易字第715號民事判決可憑（
        見原審卷頁81-99），且經本院調閱原法院95年度執字
        第10021號、86年度執全字第1036號核閱無誤，自堪信
        為真實。
    ３、而系爭切結書載明：「茲因許慶耀（現更名為許溢洋）
        積欠台新銀行之帳款乙案，現已由乙○○代為清償新台
        幣貳佰萬元整，立切結書人甲○○保證向其弟許慶耀（
        現更名為許溢洋）追討該筆代償金額予乙○○先生，若
        有違誤，則任由乙○○先生處分求償之」等語，有切結
        書影本1紙附卷可稽（見原法95年度板簡字第3483號卷
        頁10、原審卷頁33）。觀之系爭切結書所載上開文義，
        參以甲○○所簽發之系爭本票金額亦為200萬元，堪認
        兩造約定甲○○保證之範圍為乙○○代訴外人許溢洋清
        償台新銀行之債務200萬元。至甲○○所舉之證人許溢
        洋雖證稱：「去年兩造有用電話與我聯絡協商，乙○○
        說由他先將350萬元給付給台新銀行，他要負擔150萬元
        ，另外200萬元由我負擔，將甲○○的房子塗銷。我有
        要求乙○○要將甲○○設定給台新銀行的抵押權塗銷後
        ，我才願意付200萬元。乙○○同意，但要求甲○○要
        簽發面額200萬元之本票給乙○○。」等語（本院卷第
        213頁）。而證人即許溢洋之妻丁○○則證稱：「乙○
        ○跟他太太到我永和路住處，當時我婆婆也在，他們說
        已經跟台新銀行談好了，可以用350萬元處理掉貸款的
        事情，他們願意負擔150萬元，拜託許溢洋負責200萬元
        ，叫我婆婆打電話跟許溢洋說，當時我也在場。後來他
        們走了之後，我婆婆打電話去大陸給許溢洋講這件事…
        我先生說為了家族和諧，如果乙○○願意付150萬元，
        許溢洋就願意付200萬元，條件是乙○○要把甲○○房
        子抵押權塗銷，原則上時間在95年7月以後，但是要把
        甲○○的房子塗銷後許溢洋才願意付200萬元。」等語
        （見本院卷頁62反面）。互核以對，證人許溢洋證稱係
        兩造各以電話與其協商，證人丁○○則稱係乙○○夫妻
        至其住處洽商，再由兩造之母以電話連絡許溢洋，兩者
        所述之協商過程已有不一，而難以遽採。
    ４、而甲○○所有之大勇街房地於86年12月26日經設定最高
        限額360萬元之抵押權予台新銀行，期間至111年10月23
        日，目的在擔保其所繼承許文全積欠台新銀行之上開借
        款債務，實際上並未撥款等情，業據證人許溢洋證述明
        確（見原審卷頁215），並有土地暨建物登記謄本、抵
        押權設定契約書、他項權利證明書附卷可憑（見原審卷
        頁102-105、191-194）。證人即代書林文傑亦證稱：有
        與台新銀行協商將甲○○所有大勇街房地之辦理塗銷抵
        押權文件交出返還給乙○○太太，甲○○於簽發本票及
        簽立切結書時有提及上開房地不能留有債務及塗銷抵押
        權，但不知情兩造就塗銷抵押權有無其他協議等語在卷
        （見原審卷頁217）。又台新銀行已於乙○○清償350萬
        元同日出具清償證明，並於翌日出具同意塗銷甲○○大
        勇街房地之最高限額360萬元抵押權之「抵押權塗銷同
        意書」予乙○○，亦有95年5月29日清償證明及95年5月
        30日抵押權塗銷同意書附卷可稽（見原審卷頁79-80 ）
        。準此以觀，兩造於95年5月29日達成協議並由甲○○
        簽發系爭本票及簽立系爭切結書時，應已確定乙○○於
        當日清償台新銀行貸款350萬元後即可取得辦理塗銷抵
        押權相關文件，倘兩造確有「塗銷台新銀行對於甲○○
        所有大勇街房地之抵押權登記」後許溢洋始給付200 萬
        元之合意，甲○○未於當時要求交付台新銀行所出具之
        抵押權塗銷同意文件而自行辦理之，反另行委由乙○○
        塗銷台新銀行對於甲○○所有大勇街房地之抵押權登記
        ，再以之為許溢洋給付200萬元之條件且未載明於系爭
        切結書，核與常情實有未符。況證人許溢洋與乙○○曾
        多次為繼承相關事宜爭訟，而乙○○於上開爭訟過程一
        再主張依遺產分割協議書，許溢洋取得上開竹林路房地
        所有權，應同時承受其上設定之前揭抵押權債務，此有
        相關民事判決可憑（見原審卷頁48-49、81-99）。則乙
        ○○因其所有永和路房地被強制執行而不得已先行清償
        台新銀行債務，且不確定許溢洋確實之給付日期，除要
        求甲○○簽發本票外，其慮及暫緩塗銷甲○○所有大勇
        街房地之抵押權，以促使甲○○儘速履行追討許溢洋給
        付200萬元之保證責任，衡情較屬可採。是乙○○辯稱
        兩造約定甲○○依約履行後始同意交付清償證明、抵押
        權塗銷同意書等文件，尚非無據。
    ５、此外，甲○○就其依系爭切結書對乙○○所負之200萬
        元債務，主張附有以「乙○○應塗銷台新銀行對甲○○
        所有之大勇街房地抵押權登記」為條件乙節，復未舉出
        其他事證以實其說，則其請求主張乙○○應負責塗銷台
        新銀行對甲○○所有之大勇街房地抵押權登記，即屬無
        據，不應准許。
  (二)關於乙○○所收受之80萬元係甲○○或許溢洋給付之爭點
      ：
    １、乙○○於95年7月28日所收受之80萬元係甲○○交由乙
        ○○之妻丙○○代收之事實，為兩造所不爭執。而證人
        丙○○到庭雖證稱：「甲○○說80萬元是她到銀行由丁
        ○○當場點給她的」等語在卷（見本院卷頁62），僅屬
        甲○○訴訟外陳述之聽聞，並未親自見聞丁○○交付甲
        ○○80萬元之事實，且經甲○○、丁○○所否認（見本
        院卷頁63），尚難信為真實。至乙○○提出許溢洋所致
        書信，固敘及「竹林路的房子本來就是我的，貸款由我
        個人負擔」等語（見本院卷頁59），惟據僅能認定許溢
        洋有負擔上開台新銀行貸款之表示，尚不足以證明乙○
        ○於95年7月28日所受領之80萬元係許溢洋轉由甲○○
        代為給付。
    ２、而乙○○於95年7月28日所受領之80萬元確係甲○○親
        自交付。參以證人許溢洋於原審證述：「（是否於95年
        7月28日清償80萬元予乙○○？）是甲○○自己拿給乙
        ○○80萬元。我是後來才知道的。」等語明確（見原審
        卷頁214），足見許溢洋亦否認乙○○所收受之80萬元
        係由其所給付。是甲○○主張系爭80萬元係其給付乙○
        ○，尚非無據。況證人丁○○亦證稱：「剩下120萬元
        她（即甲○○）說許溢洋會再跟我聯絡，她只負責這80
        萬元」等語明確（見本院卷頁62）。由此堪認，甲○○
        交付80萬元時已表明係為清償其依系爭切結書所擔保許
        溢洋應負之200萬元債務，而丁○○因此代乙○○受領
        ，則就甲○○依系爭切結書所負之200萬元擔保債務，
        自發生一部清償之效力。準此，於訴外人許溢洋未能向
        乙○○清償其所應負擔之款項時，甲○○依系爭切結書
        應負責追償之200萬元款項，僅餘120萬元（2,000,000
        －800,000＝1,200,000）。又甲○○簽發系爭本票乃擔
        保其就系爭切結書所負義務之履行，為兩造所不爭執，
        甲○○既其已清償其中之80萬元，則乙○○所持有之系
        爭本票在120萬元之範圍仍對甲○○享有債權，逾此金
        額對甲○○權債即不存在。
五、 綜上所述，甲○○訴請確認乙○○持有甲○○所簽發系爭
     本票，於超過120萬元部分，對甲○○之本票債權不存在，
     為有理由，應予准許；至逾此部分之請求，為無理由，應
     予駁回。原審判決就上開應准許部分為甲○○勝訴之判決
     ，而駁回其餘之請求，經核並無不合。兩造上訴意旨各執
     前詞，指摘原判決不當，求為廢棄改判，均無理由，應予
     駁回。
貳、反訴部分：
一、乙○○起訴主張：
（一）承上所述，兩造達成協議，由乙○○代為償還台新銀行之
      債權350萬元，甲○○負責其中之200萬元，如訴外人許溢
      洋未償還350萬元予乙○○，其會促使許溢洋給付，倘許
      溢洋未於95年7月清償，則其願給付200萬元予乙○○，因
      而，甲○○乃於95年5月29日書立切結書、本票予乙○○
      ，乙○○即向他人借貸350萬元代償台新銀行之債務。
（二）乙○○代償350萬元予台新銀行後，許溢洋僅於95年7月28
      日償還乙○○80萬元，其餘270萬元卻未償還，故依甲○
      ○所書立之切結書、本票，甲○○對乙○○即負有200萬
      元的債務存在。因許溢洋一直未給付剩餘之270萬元，而
      甲○○又向法院聲請命乙○○限期起訴，為此，依系爭本
      票，請求甲○○給付票款200萬元及自95年5月29日起至清
      償日止，按年息6%計算之利息。
  （原審判決甲○○應給付乙○○120萬元及自95年5月29日起至
    清償日止，按年息6%計算之利息，而駁回乙○○其餘之反訴
    。兩造各自就敗訴部分提起上訴。）
    並於本院聲明：
    (一)上訴聲明：
      1.原判決不利於上訴人乙○○部分廢棄。
      2.廢棄部分，被上訴人甲○○應再給付上訴人乙○○80萬
        元及自95年5月29日起至清償日止，按年息6%計算之利
        息。
    (二)答辯聲明：駁回甲○○之上訴。
二、甲○○則抗辯如下：
（一）兩造乃系爭本票之直接授受者，本件系爭本票係附有「乙
      ○○應負責清償台新銀行債務、撤銷台新銀行假扣押，暨
      塗銷台新銀行對甲○○所有位於台北縣中和市○○街60巷
      14弄5號不動產最高限額抵押權登記」條件之保證票，然
      迄今乙○○既未履行塗銷抵押權登記之條件，自不得主張
      系爭保證本票之債權。
（二）甲○○交付乙○○80萬元乙節，係因乙○○遲不辦理塗銷
      抵押權登記，並要甲○○先清償願負擔200萬元之80萬元
      ，才要去辦理塗銷抵押權登記，甲○○乃由其夫周安民臨
      時向友人高明輝借貸80萬元，詎乙○○迄今仍拒不塗銷，
      臨訟猶藉詞陳稱80萬元係許溢洋支付，其妻丙○○稱甲○
      ○告知該筆錢係丁○○所交付，顯與事實不符。關於系爭
      200萬元債務，上訴人所負者係保證責任，且依切結書內
      容，金錢債務並非不可分之債，甲○○就200萬元既負保
      證責任，自得就尚未清償之120萬元部分主張先訴抗辯權
      。
（三）另甲○○依民法第742條之1以訴外人許溢洋對乙○○之下
      列債權合計379,037元（39,908+12,434+4,057+204,638+
      118,000=379,037）主張抵銷：
    １、因乙○○延誤辦理繼承登記之罰鍰共計199,540元，反
        訴乙○○應分擔39,908元 (199,540/5)。
    ２、乙○○延誤辦理繼承登記應分攤系爭房地之地價稅計
        12,434元（85年度19,880元+86年度20,724元+87年度
        21,568元=62,172元，62,172/5）。
    ３、乙○○延誤辦理繼承登記應分攤系爭房地之房屋稅計
        4,057元（84年度6,559元+85年度6,426元+86年度7,301
        元=20,286元，20,286/5）。
    ４、乙○○延誤辦理繼承登記應分攤系爭房地之貸款本息
       204,638元 (84年2月27日-84年12月27本金261,812元，
       利息761,380元，本息合計1,023,912元，1,023,912/5)
   ５、乙○○應負擔原法院87年度家訴字第96號民事案件裁判
       費118,000元。
    並於本院聲明：
    (一)上訴聲明：
      1.原判決不利於上訴人甲○○部分廢棄。
      2.廢棄部分，駁回被上訴人乙○○在原審之反訴及其假執
        行之聲請。
    (二)答辯聲明：駁回乙○○之上訴。
三、經查：
  (一)依上所述，依系爭切結書所載文義並參以甲○○所簽發之
      系爭本票金額為200萬元之情，堪認兩造約定甲○○保證
      之範圍為乙○○代訴外人許溢洋清償台新銀行之債務200
      萬元。而甲○○就其依系爭切結書對乙○○所負之200萬
      元債務，主張附有以「乙○○應塗銷台新銀行對甲○○所
      有之大勇街房地抵押權登記」為條件乙節，並未舉證以實
      其說，尚不足採。又甲○○簽發系爭本票乃擔保其就系爭
      切結書所負義務之履行，嗣甲○○交付80萬元時已表明係
      為清償其依系爭切結書所擔保許溢洋應負之200萬元債務
      而發生一部清償之效力，故於訴外人許溢洋未能向乙○○
      清償其所應負擔之款項時，甲○○依系爭切結書應負責追
      償之200萬元款項，僅餘120萬元。乙○○所持有之系爭本
      票在120萬元之範圍仍對甲○○享有債權，逾此金額對甲
      ○○債權即不存在。
  (二)又甲○○於原審具狀自陳兩造協議就乙○○所向台新銀行
      清償之350萬元債務中之200萬元，係由其負擔，或由其與
      許溢洋負擔，或由其負擔而許溢洋資助等語（見原法院95
      年度板簡字第3483號卷頁6，原審卷頁44、113、156）。
      嗣甲○○於兩造協議後簽立系爭切結書，則載明甲○○係
      「保證」就訴外人許溢洋對乙○○所欠負之債務，在200
      萬元內負責向許溢洋追償完畢，若未能向許溢洋追償，乙
      ○○可向甲○○直接請求給付。互核以觀，依甲○○其後
      所簽立系爭切結書所載文義以觀，其係就乙○○代訴外人
      許溢洋清償台新銀行之200萬元債務負保證責任，惟兩造
      約定甲○○放棄先訴抗辯權，即乙○○得逕向甲○○請求
      給付。是甲○○援引民法第745條之先訴抗辯權，主張於
      乙○○未就許溢洋之財產強制執行無效果前，得對乙○○
      拒絕清償云云，尚不足採。
  (三)按保證人得以主債務人對於債權人之債權，主張抵銷。民
      法第742條之1定有明文。甲○○係就乙○○代訴外人許溢
      洋清償台新銀行之200萬元債務負保證責任，既如上述，
      則甲○○依上開規定主張保證人之抵銷權，尚非無據。茲
      就其以主債務人許溢洋對乙○○之債權所為抵銷之抗辯，
      審究如下：
    １、兩造之被繼承人許文全於84年2月9日去世後，包括兩造
        在內之全體繼承人於84年3月10日簽定遺產分割協議書
        ，其中約定台北縣永和市○○路66巷14號6樓房地分歸
        許溢洋取得，嗣因乙○○遲未協同辦理繼承登記，經其
        他全體繼承人即兩造之母許治、及許妙、甲○○、許溢
        洋共同起訴請求乙○○協同辦理繼承登記確定，其後上
        開竹林路房地於88年8月31日以「判決繼承」為登記原
        因，依上開約定移轉所有權登記予許溢洋名下，已如上
        述，並有原法院87年度家訴字第96號民事判決附卷可憑
        （見原審卷頁48-49）。則甲○○主張許溢洋於88年間
        辦理上開竹林路房地繼承登記取得所有權之前依法應納
        之地價稅、房屋稅及因遲延辦理繼承登記之罰鍰，應由
        全體繼承人共同分攤，尚非無據。
    ２、分擔因延誤辦理繼承登記之罰鍰39,908元部分：
        許溢洋依上開確定判決於88年間辦理上開竹林路房地之
        繼承登記時，依法繳納罰鍰199,540元，由台北縣中和
        地政事務所代收，有罰鍰收據影本2紙附卷可憑（見原
        審卷頁129）。則甲○○主張許溢洋對乙○○有應分擔
        部分39,908元（199,540÷5＝39,908)之返還請求權，
        並據以就本件票款為抵銷之抗辯，應屬可採。
    ３、分擔因延誤辦理繼承登記期間之地價稅12,434元及房屋
        稅4,057元部分：
        許溢洋依上開確定判決於88年間辦理上開竹林路房地之
        繼承登記時，已代繳之前依法應納之地價稅62,172元（
        85年度19,880元＋86年度20,724元＋87年度21,568元＝
        62,172元）及房屋稅20,286元（84年度6,559元＋85年
        度6,426元＋86年度7,301元＝20,286元），業據提出地
        價稅及房屋稅繳款書為證（見原審卷頁130-133）。則
        甲○○主張許溢洋對乙○○有應分擔部分16,491〔（
        62,172÷5）＋（20,286÷5）＝16,491〕之返還請求權
        ，並據以就本件票款為抵銷之抗辯，亦屬可採。
    ４、分擔延誤辦理繼承登記期間之上開竹林路房地貸款本息
        204,638元部分：
        許文全之全體繼承人已簽立遺產分割協議書，並約定上
        竹林路房地之權利及義務均分歸由許溢洋取得，已如上
        述，則上開竹林路房地貸款債務本息，自應依上開約定
        由許溢洋全部負擔，而不能由全體繼承人按其應繼分比
        例分擔之。是甲○○主張乙○○應分擔上開竹林路房地
        84年2月27日至84年12月27日之貸款債務本息204,638元
        （本金261,812元，利息761,380元，合計1,023,912元
        ，1,023,912÷5＝204,638），並據以就本件票款為抵
        銷之抗辯，即屬無據。
    ５、負擔原法院87年度家訴字第96號民事事件裁判費118,00
        0元部分：
        原法院87年度家訴字第96號民事判決訴訟費用應由乙○
        ○負擔，固有該判決書可憑（見原審卷頁48）。惟該事
        件之起訴裁判費元乃許治所預納，並非許溢洋所繳納，
        亦有繳款收據附卷可稽（見原審卷頁138），則甲○○
        主張許溢洋對乙○○有上開裁判費之返還請求權，並據
        以就本件票款為抵銷之抗辯，核無理由。
  (四)綜上，甲○○依系爭切結書應負責追償之200萬元款項僅
      餘120萬元，乙○○所持有之系爭本票在120萬元之範圍仍
      對甲○○享有債權，另經甲○○為上開抵銷之抗辯後，許
      乙○○請求甲○○給付票款1,143,601元（1,200,000－
      39,908元－16,491＝1,143,601），為有理由。逾此範圍
      之請求，即屬無據。
四、綜上所述，乙○○反訴依票據法律關係，請求甲○○給付票
    款1,143,601元及自95年5月29日起至清償日止，按年息6%計
    算之利息，為有理由，應予准許。逾此部分之請求，為無理
    由，不應准許；其此部分假執行之聲請，因訴之駁回而失所
    依附，應併予駁回。原審就超過上開應准許部分，為上訴人
    甲○○敗訴之判決並為假執行之宣告，尚有未洽，上訴人甲
    ○○上訴意旨就此部分指摘原判決不當，求予廢棄改判，為
    有理由。至於上開應准許部分，原審為被上訴人乙○○勝訴
    之判決並為假執行之宣告，經核並無違誤，上訴人甲○○上
    訴意旨就此部分仍執陳詞，指摘原判決不當，求予廢棄，為
    無理由，應予駁回。又原審所為上訴人乙○○敗訴判決並駁
    回其假執行聲請部分，經核並無違誤，上訴人乙○○上訴意
    旨就此部分仍執陳詞，指摘原判決不當，求予廢棄，為無理
    由，應駁回其上訴。
參、本件事證已臻明確，兩造其餘之攻擊防禦及所提之證據方法
    ，經本院審酌後，認為均不足以影響本判決之結果，爰不再
    一一論駁，附此敘明。
丙、據上論結，本件上訴人甲○○之上訴為一部有理由，一部無
    理由，上訴人乙○○之上訴為無理由，依民事訴訟法第450
    條、第449條第1項、第79條、第78條，判決如主文。
中    華    民    國    97    年    6     月    4     日
                    民事第十四庭
                        審判長法  官  張  蘭
                              法  官  黃麟倫
                              法  官  鄭純惠
正本係照原本作成。
如不服本判決，應於收受送達後20日內向本院提出上訴書狀，其
未表明上訴理由者，應於提出上訴後20日內向本院補提理由書狀
（均須按他造當事人之人數附繕本）上訴時應提出委任律師或具
有律師資格之人之委任狀；委任有律師資格者，另應附具律師資
格證書及釋明委任人與受任人有民事訴訟法第466條之1第1項但
書或第2項（詳附註）所定關係之釋明文書影本。
中    華    民    國    97    年    6     月    5     日
                              書記官  劉麗芬
附註：
民事訴訟法第466條之1（第1項、第2項）：
對於第二審判決上訴，上訴人應委任律師為訴訟代理人。但上訴
人或其他法定代理人具有律師資格者，不在此限。
上訴人之配偶、三親等內之血親、二親等內之姻親，或上訴人為
法人、中央或地方機關時，其所屬專任人員具有律師資格並經法
院認為適當者，亦得為第三審訴訟代理人。


司法院資訊處製作；財團法人民間司法改革基金會備份。
